臺灣高等法院高雄分院刑事判決　　　　96年度選上訴字第17號
上　訴　人
即　被　告　丁○
選任辯護人　林慶雲律師
　　　　　　朱淑娟律師
　　　　　　吳賢明律師
上列上訴人因違反公職人員選舉罷免法案件，不服臺灣高雄地方
法院95年度選訴字第17號中華民國96年3 月6 日第一審判決（起
訴案號：臺灣高雄地方法院檢察署95年度選偵字第39號），提起
上訴，本院判決如下：
    主  文
原判決關於丁○部分撤銷。
丁○共同對於具有候選人資格者，交付賄賂，而約其放棄競選，
處有期徒刑參年拾月，併科罰金新臺幣貳佰陸拾萬元，罰金如易
服勞役，以罰金總額與陸個月之日數比例折算，褫奪公權伍年。
    事  實
一、丁○與甲○○（業經判決確定）於高雄縣路竹鄉第18屆竹滬
    村村長選舉登記參選期間之民國95年4 月9 日至同年月13日
    間，先後至高雄縣路竹鄉鄉公所申請登記參選村長，均具有
    該屆村長選舉之候選人資格。兩人於登記參選後某日，在該
    村華山路路旁相遇，丁○明知甲○○係尋求連任而登記參選
    ，已具有村長候選人資格，乃基於對甲○○交付賄賂，而約
    其放棄競選之犯意，表示願以新臺幣（下同）80萬元之代價
    ，約使甲○○放棄競選；嗣丁○即請託吳進吉（未據起訴）
    代為交付80萬元賄款，吳進吉知悉後予以同意，乃與丁○共
    同基於上述犯意之聯絡，由吳進吉於同年月13日上午（起訴
    書誤為11日），至甲○○住處附近之華山路98巷路旁（起訴
    書誤為甲○○住處），將以報紙包覆之現金80萬元交付予甲
    ○○，甲○○具有村長候選人之資格，仍基於收受賄賂而許
    以放棄競選之犯意，收受該筆款項而應允之，並即至高雄縣
    路竹鄉農會，將80萬元賄款存入其名義之0000000 號帳戶，
    隨後前往高雄縣路竹鄉鄉公所，與丁○及不知情之鄉長王和
    雄在鄉長辦公室內協商退選事宜，甲○○與丁○乃私下商定
    以遷移戶籍之方式退出選舉，甲○○再於同日下午前往高雄
    縣路竹鄉戶政事務所，將其戶籍自高雄縣路竹鄉○○村○○
    路98巷6 之1 號，遷往高雄縣路竹鄉○○村○○路65號程國
    欽住處，致其因戶籍遷出選舉區而喪失村長候選人資格，以
    此方式放棄競選，甲○○旋又於同年月19日將戶籍遷回原有
    住處。
二、案經法務部調查局高雄縣調查站及高雄縣政府警察局湖內分
    局報告臺灣高雄地方法院檢察署檢察官偵查起訴。
    理  由
壹、證據能力部分
一、就被告丁○之犯行部分，共同被告甲○○於偵查中向檢察官
    所為之陳述，核其所述均係本於其自由意志所為，無何不法
    取供或其他顯有不可信之情況，依刑事訴訟法第159 條之1
    第1 項規定，得為證據；其於本院審理中以證人身分具結、
    並經共同被告丁○及其辯護人詰問後所為之陳述，參照釋字
    第582 號解釋意旨，亦具有證據能力。
二、卷附甲○○之路竹鄉農會帳戶交易明細表、存款憑條、甲○
    ○戶籍資料查詢表、臺灣省高雄縣選舉委員會第236 次委員
    會議紀錄等審判外之書面陳述，業經檢察官、被告、辯護人
    同意做為本案證據，本院審酌該等書面陳述，純係存放款、
    戶籍遷徙及選舉委員會會議討論事項等之書面紀錄，無何虛
    偽不實情事，認適當做為本案證據，依同法第159 條之5 第
    1 項規定，具證據能力。
貳、實體部分：
一、訊據上訴人即被告丁○（下稱被告）否認有交付80萬元賄款
    給甲○○而約其放棄村長選舉之犯行，辯稱：沒有拿錢給吳
    進吉，也沒有拿錢給甲○○，也不知甲○○辦理戶籍異動，
    是甲○○自認實力沒有我好，而且他已經當了三屆村長，不
    是做得很好，所以放棄競選云云。經查：
  (一)被告於登記參選高雄縣路竹鄉第18屆竹滬村村長後某日，在
    該村華山路路旁，有向亦登記參選之甲○○表示，願以80萬
    元代價約使甲○○退選，嗣即委由吳進吉於95年4 月13日上
    午交付現金80萬元予甲○○，甲○○收受該筆款項並存入自
    己名義之高雄縣路竹鄉農會0000000 號帳戶後，乃前往鄉公
    所與被告及不知情之鄉長王和雄協商，隨即於當日下午至戶
    政機關辦理戶籍遷出，將戶籍自高雄縣路竹鄉○○村○○路
    98巷6 之1 號甲○○之住處，遷至高雄縣路竹鄉○○村○○
    路65號程國欽之住處，以此方式放棄競選，至於同年月19日
    再將戶籍遷回原址等情，除據甲○○以被告身分坦承供述外
    （原審卷第46、61、91頁），並經於原審及本院以證人身分
    具結證述明確，核其所稱：「因為我要讓丁○當選，所以就
    將戶籍遷出」、「在路上遇到他，他說要選，叫我讓他，並
    說改日再拿一些錢給我『喫茶』（台語）」、「他沒有說要
    拿多少，但後來叫吳進吉拿80萬給我」、「吳進吉係丁○的
    換帖兄弟，所以我才知道這80萬元係丁○叫吳進吉拿來的」
    、「吳進吉給我的80萬元，是丁○說要給我『喫茶』的錢」
    、「『喫茶』的意思是叫我退選，他這樣講我就瞭解了」、
    「『喫茶』是選舉內行話，丁○先前有告訴我，說選舉要我
    退選，要一點就是70萬、80萬元給我」、「吳進吉拿80萬元
    給我時，他說是丁○寄交的，這樣我就知道了」、「丁○確
    實有說要拿錢給我『喫茶』叫我退選」、「吳進吉拿80萬元
    ，有說這是丁○『寄』的（台語）」、「在檢察官那邊因為
    被查獲害怕被關所以不敢說實話」、「我在95年4 月13日將
    戶籍遷出，是為了要造成與法律規定不符合而退選，當時我
    已經拿到80萬元」、「丁○交給我那80萬元，現在還在我路
    竹鄉農會的戶頭」（原審卷第63至66頁）；「我在原審所為
    證述是實在的」、「雖跟偵查中說得不一樣，但在地院說的
    才對」、「我存入農會的80萬元，是吳進吉拿給我的，我知
    道是退選的代價」等語（本院審判筆錄第8 、9 頁），前後
    係屬一致，並無歧異矛盾。並有甲○○之路竹鄉農會帳戶交
    易明細表、存款憑條、甲○○戶籍資料查詢表在卷可稽（警
    卷第17至19頁、選偵字第39號卷第23頁、選他字第57號卷第
    33、34頁）。且依臺灣省高雄縣選舉委員會第236 次委員會
    議紀錄所示，甲○○確實因於該次村長選舉登記截止日之95
    年4 月13日前，將戶籍遷出選舉區而喪失候選人資格（選他
    字第57號卷第16至19頁），足徵共同被告甲○○之供證，應
    與事實相符，堪予採信。
  (二)至於吳進吉雖稱：未曾於95年4 月間代丁○交付80萬元予甲
    ○○云云。惟吳進吉與被告在本案中利害關係一致，一旦坦
    言受被告之託，轉交80萬元賄款予甲○○，無異自承涉案而
    面臨犯罪追訴、處罰之風險，本難期待吳進吉為真實之證言
    。按甲○○與被告及吳進吉均係結識十餘年之好友，此據渠
    等陳述在卷，甲○○要無故意構陷被告及吳進吉之必要。況
    甲○○被查獲初始，經檢察官偵訊及法官訊問時，均一致供
    稱其所收受之現金80萬元係被告託吳進吉所交付（選他字第
    57號偵查卷宗第39頁、原審聲羈字第580 號卷第5 頁），以
    當時甲○○與丁○同因涉案而接受偵查，並經檢察官向原審
    法院聲請羈押，甲○○與被告應屬利害與共，甲○○縱對其
    與被告及吳進吉間，係有一般人可得理解之正常資金往來，
    無法為明確且合情理之交待，仍不致因此而故意虛偽陳述，
    而陷己於不利之地步。參以甲○○當時乃係現任村長，並已
    登記參選尋求連任，應非毫無勝選機會，豈會僅因與被告在
    村中道路相遇，徒憑被告一時請託，平白無故自願退選？縱
    其果真有自願退選之意，依法雖不得撤回候選人之登記（公
    職人員選舉罷免法第37條第1 項參照），然以現今民主社會
    選舉活動之運作常態，其消極不為競選活動或向村民大力宣
    傳其無連任之意等等，均足達到落選而等同於自願退選之效
    果，何須以將戶籍遷出復又遷回原址之方式，技術性造成喪
    失候選人資格，而實質上達到退選之目的及效果。綜觀甲○
    ○申請參選登記、收受並存入80萬元、辦理戶籍遷出後，又
    再遷回原址等過程，彼此關連且前後呼應，實無法以事屬巧
    合偶然視之，足認甲○○所稱該筆80萬元係被告託付吳進吉
    轉交以約使其放棄選舉之賄款，應屬真實而可採信。是吳進
    吉係受被告之託，並與被告共同基於對於具有候選人資格者
    交付賄賂，而約其放棄競選之犯意聯絡，由吳進吉出面交付
    80萬元賄款予甲○○，應堪認定。被告所辯其未委請吳進吉
    交付80萬元賄款，係甲○○自行退選云云，顯係卸責之詞，
    委無可採。
  (三)辯護人雖為被告辯以：甲○○係因選舉所生嫌隙而挾怨報復
    ，對案情細節無法清楚交代，且就80萬元之交付地點、來源
    等，於調查及偵審中所述亦不相符，且係因認罪協商為求自
    己獲判緩刑而為，證詞之證明力甚為薄弱，不能以之證明被
    告犯罪云云。惟所舉證人鍾明炎、戊○○、乙○○僅能證明
    甲○○曾請託協調村長選舉，惟渠等均未介入；證人丙○○
    ○僅能證明甲○○曾要求退出選舉而與被告口角爭執，能否
    推論甲○○所為供證乃係挾怨報復，實有疑問。至於甲○○
    就案發經過細節，歷次所供雖略有不同，然就本案核心之重
    要事項，諸如：被告要求其退選、其收受被告託吳進吉轉交
    之80萬元現金、其以遷戶籍方式退選等項，均始終供稱一致
    ，並無歧異矛盾，不能指為瑕疵。而甲○○與被告及吳進吉
    均相交十餘年，關係友好，保護自己或迴護友人，實乃人性
    之常，是甲○○於調查及偵查中所為該80萬元係被告或吳進
    吉清償之借款等不實供述，應係在面臨羈押及犯罪追訴之巨
    大壓力下，為迴護自己及友人而未敢據實以供，而有避重就
    輕情事。而其審判中之供證內容，則屬較合情理，且有其他
    事證可資為憑，已如上述，甲○○本人亦就其前後不同之原
    因有所說明，故尚無法以甲○○偵查中所述各情之細節，係
    與審判中略有不符，而認其為不可採，辯護人所辯應非可採
    。本件罪證明確，被告犯行洵堪認定。
二、核被告所為，係違反公職人員選舉罷免法第89條第1 項對於
    候選人資格交付賄賂而約其放棄競選罪。被告與吳進吉間，
    就本件犯行有犯意聯絡及行為分擔，均為共同正犯。原審據
    以論處被告罪刑，固非無見，惟甲○○登記參選村長後，尚
    須經高雄縣選舉委員會為候選人資格之審定，如通過審定尚
    須經抽籤及公告候選人名單，故甲○○在未經審定、抽籤及
    公告程序完成前，僅具有「候選人資格」，並非「候選人」
    ，此觀公職人員選舉罷免法第11條第1 項第3 款、第37條第
    4 項、第38條之2 規定甚明，原審認定甲○○為「候選人」
    ，即有誤會。被告上訴意旨，否認犯罪，指摘原判決不當，
    雖無理由，惟原判決此部分既有上述可議之處，仍應由本院
    撤銷改判。爰審酌被告缺乏民主素養及法治觀念，無視政府
    一再為反賄選之政令宣導，竟就為民服務之村長一職，私相
    授受，以80萬元作為一方棄選之代價，敗壞選風，剝奪選民
    之選擇機會，嚴重破壞選舉制度選賢與能及公民參與之功能
    目的，行為實無可取，犯後否認犯行，態度不佳一切情狀，
    檢察官雖具體求處被告有期徒刑6 年，稍嫌過重，仍如原審
    量處有期徒刑3 年10月，及併科新臺幣260 萬元，並就所科
    罰金部分，經比較修正前後刑法第42條之規定（詳如附表）
    ，適用較有利之舊法規定，諭知易服勞役之折算標準，併依
    公職人員選舉罷免法第98條第3 項規定宣告褫奪公權5 年。
三、同案被告甲○○部分，業經原審判決確定，不另論列，附此
    敘明。
據上論斷，應依刑事訴訟法第369 條第1 項前段、第364 條、第
299 條第1 項前段，公職人員選舉罷免法第89條第1 項、第98條
第3 項，刑法第11條前段、第2 條第1 項、第28條、第37條第2
項、修正前刑法第42條第2 項、第3 項，修正前罰金罰鍰提高標
準條例第2條，判決如主文。
本案經檢察官蔡國禎到庭執行職務。
中　　華　　民　　國　　96　　年　　7 　　月　　9 　　日
                  刑事第五庭    審判長法  官  曾永宗
                                      法  官  任森銓
                                      法  官  王伯文
以上正本證明與原本無異。
如不服本判決應於收受本判決後10日內向本院提出上訴書狀，其
未敘述上訴理由者，並得於提起上訴後10日內向本院補提理由書
狀（均須按他造當事人之人數附繕本）「切勿逕送上級法院」。
中　　華　　民　　國　　96　　年　　7 　　月　　9 　　日
　　　　　　　　　　　　　　　　　　　書記官  黎  珍
┌────────┬──────────────────┬───────────────┐
│法條            │內容                                │備註                          │
├────────┼──────────────────┼───────────────┤
│修正前刑法第42條│易服勞役以1元以上3 元以下，折算一日 │依廢止前罰金罰鍰提高標準條例第│
│第2項、第3項    │。但勞役期限不得逾6 月。            │2條前段規定，提高100倍後，再折│
│                │罰金總額折算逾6月之日數者，以罰金總 │算新台幣，即以新台幣300元以上 │
│                │額與6 月之日數比例折算。            │900元以下折算1日。            │
├────────┼──────────────────┼───────────────┤
│修正後刑法第42條│易服勞役以新臺幣1千元、2千元或3千元 │                              │
│第3項、第5項前段│折算1日。但勞役期限不得逾1年。      │                              │
│                │罰金總額折算逾1之日數者，以罰金總額 │                              │
│                │與1 之日數比例折算。                │                              │
├────────┴──────────────────┴───────────────┤
│經比較結果，因舊法易服勞役役期最高為6月，顯然較有利於被告。                           │
└───────────────────────────────────────────┘
附錄本件判決論罪科刑法條：
公職人員選舉罷免法第89條第1 項：
對於候選人或具有候選人資格者，行求期約或交付賄賂或其他不
正利益，而約其放棄競選或為一定之競選活動者，處3 年以上10
年以下有期徒刑，併科新臺幣2,000,000 元以上20,000,000元以
下罰金。
